【裁判字號】    89,訴,3098
【裁判日期】    891229
【裁判案由】    清償借款
【裁判全文】
臺灣臺北地方法院民事判決    八十九年度訴字第三○九八號
    原      告  華南商業銀行股份有限公司
    法定代理人  丁○○
    訴訟代理人  乙○○
    被      告  丙○○
    訴訟代理人  王桂樹律師
    被      告  甲○○      住台北縣林口鄉○○○路○段三七六巷二號四樓之二
                戊○○      住台北市大同區○○○路○段二九四巷一一號二樓
右當事人間請求清償借款事件，本院判決如左：
    主      文
被告應連帶給付原告新台幣貳佰萬元，及自民國八十九年四月一日起至清償日止，按
年息百分之九點二○計算之利息，並自民國八十九年五月二日起至民國八十九年十一
月一日止，按上開利率百分之十，自民國八十九年十一月二日起至清償日止，按上開
利率百分之二十計算之違約金。
訴訟費用由被告連帶負擔。
    事      實
甲、原告方面：
一、聲明：除假執行擔保金額外，如主文第一項所示。
二、陳述：
（一）訴外人麗普化工股份有限公司（以下簡稱麗普公司）以被告丙○○為連帶保證
      人，於民國八十八年四月二十九日向原告借用新台幣（下同）二百萬元，約定
      利息按年息百分之九點二○計算，逾期清償在六個月以內者，按上開利率百分
      之十，超過六個月者，按上開利率百分之二十計付違約金，清償期為八十九年
      四月二十九日（以下簡稱系爭借款）。詎屆清償期後，竟未清償，利息亦僅繳
      至八十九年三月三十一日止，而其餘被告另立具保證書約定麗普公司對原告之
      債務在三千一百萬元限額內願負連帶清償責任，爰依連帶保證之法律關係提起
      本件訴訟。
（二）被告丙○○於七十年六月二十六日簽訂約定書與原告約定就其對原告所負之一
      切債務，除遵守各宗債務之個別契約外，並願遵行契約內各項條款：被告舉凡
      使用於原告往來之各種票據、借據及其他一切憑證、文件上之印文，原告以肉
      眼認為與被告留存於原告之任一印鑑相符而為交易時，即視為被告所為，被告
      願負一切責任，絕無異議（約定書第二十四條第一項約定）。被告因名稱變更
      ‥‥‥或其他情形變更時應負責即以書面將變更情事通知原告並經原告為變更
      或為註銷留存印鑑之申請，在未將變更情事通知原告前與原告而為之交易，被
      告均願負一切責任。在未經原告同意並辦妥變更或註銷印鑑手續之前，被告所
      留存於原告之印鑑仍繼續有效，「一切因使用原留印鑑而與原告發生之各種交
      易行為，均由被告負其責任」（約定書第二十四條第二項）。此約定書與印鑑
      之真正既經被告於開庭時當庭承認，如今被告丙○○竟辯以借據上之簽名非其
      本人親簽，又以原告無證據足資證明被告丙○○有授權麗普公司代簽名，顯係
      他人盜蓋印鑑，不應由其負保證責任。按被告並非目不識丁，竟無視於約定書
      上所載「被告留存於原告之任一印鑑相符而為交易時，即視為被告所為，被告
      願負一切責任，絕無異議」之約定，企圖推卸連帶保證責任之意圖甚明。被告
      再辯稱該印鑑於七十年六月二十六日簽立約定書及印鑑卡時僅就「單筆借款」
      做保後，因一時疏忽未取回印鑑，致被麗普公司繼續擅自蓋用為保證人，並無
      表現代理之意思云云，對於爾後發生作保情事堅稱不知情且非本人意願，但如
      核對原告留存之七十三年十二月三日連保書，卻清晰可見被告於該連保書上之
      系爭印鑑上再親簽作保，連帶保證麗普公司對原告債務在五百萬元內負連帶保
      證責任，綜上所述，被告丙○○之辯解顯無理由。
（三）另被告甲○○、戊○○既出具限額不定期之保證書與原告，承諾於三千一百萬
      元之限額內就麗普公司現在、將來所負之債務負連帶保證責任，依民法第七百
      五十四條之規範意旨限額不定期之保證契約有效成立時，保證人即應對於主債
      務人陸續發生之債務負連帶清償責任。
三、證據：提出借據、授信約定書、約定書、保證書為證。
乙、被告方面：
一、聲明：駁回原告之訴。
二、陳述略稱：
（一）被告丙○○部分：
    １被告丙○○雖曾為麗普公司股東，於七十年間麗普公司向原告借款時曾為保證
      人，惟該筆借款，麗普公司早已清償，被告丙○○自無保證責任，嗣被告丙○○已退股，不具麗普公司股東身分，未參與麗普公司事務，本件八十八年四月
      二十九日借據上連帶保證人「丙○○」並非被告丙○○之筆跡，借據上之印章
      係麗普公司負責人陳榮和利用被告以前存放在麗普公司疏未收回之印章，無權
      代理被告丙○○所蓋，被告丙○○未為本件借款之保證人。
    ２原告雖謂：被告丙○○原來在我們公司有一份印鑑卡，保證已經十幾年了，印
      章是真正的，他交結公司有表現代理之意思云云，惟被告丙○○自麗普公司退
      股後，疏未收回印章而被盜用，依最高法院七十台上字第六五七號判例意旨，
      自不能以此遽認為由自己之行為表示以代理權授與麗普公司而應負授權人責任
      ，且原告未盡善良管理人之注意，辨識被告在七十年間為麗普公司保證人時，
      在約定書上之簽名與系爭借款借據上之「丙○○」筆跡不符，更不能單憑相同
      之印章遽認被告丙○○應負表現代理授權人責任。
    ３證人陳榮和雖證稱：「（這件借款）他們（被告）應該知道，因為印章放在公
      司，而公司會繼續借錢」云云，所謂應該知道並不等於確實知道，其餘被告是
      麗普公司員工，印章是麗普公司員工，印章放在公司應該知道公司會使用以做
      為保證人，但被告丙○○早已離開麗普公司，不知該公司業務情形，會被用以
      做保證人之情形，證人陳榮和復證稱：「當初借款丙○○知道，但後來換單他
      可能不知道」、「開始時他們有同意擔任保證人，後來印章都放在公司」云云
      ，可見七十年六月二十六日麗普公司向原告催款時，被告丙○○在借據約定書
      上蓋章為麗普公司保證人，後來換單時被告丙○○並不知情，自無在八十八年
      四月二十九日為麗普公司保證人向原告借款之事。又所謂換單即原借貸清償期
      屆滿，借用人無法全部償還借款，而改換借據及清償期延期清償，系爭借款係
      由原來七十年六月二十六日之借款或八十五年六月十三日等借款未清償完畢部
      分，換單同意麗普公司延期清償而來，但原告未經被告丙○○同意，允許麗普
      公司延期清償，依民法第七百五十五條規定，被告丙○○不負保證之責。
    ４被告丙○○於七十年六月二十六日與原告簽訂之約定書第一條雖約定：「立約
      人對貴行所負之借款、票款、透支、墊款保證及其他一切債務如數清償」、第
      二十四條復約定原告所述一切因使用原留印鑑而與原告發生之各種交易均負責
      任云云，即保證人預先拋棄印鑑及其他之一切抗辯權，依民法第七百三十九條
      之一、民法債編施行法第三十三條之規定，均係保證人預先拋棄權利之約定，
      依法無效。又銀行業乃係服務業之一，經營存借款業務與客戶、保證人間發生
      消費關係，而被告所具七十年六月二十六日之約定書係原告為與不特定之多數
      相對人訂約之用，預先就契約內容印就之定型化契約，該約定書內印就保證人
      拋棄各種抗辯權，對保證人顯失公平，依消費者保護法第十二條規定亦屬無效
      ，原告不得依七十年六月二十六日之約定書主張被告丙○○應負保證責任。
（二）被告甲○○部分：
      被告甲○○未於最後言詞辯論期日到場，據其以前到場之陳述略以：保證書上
      對保欄簽名是我簽的，我們三人與陳榮和認識，我在公司上班十幾年，公司刻
      章我們三人是簽字時才知道。
（三）被告戊○○部分：其於八十五年六月十四日，因當時麗普公司人負責人陳榮和
      向原告申請信用狀，要求其擔保，基於與陳榮和之交情即答應，保證書上對保
      欄簽名是我簽的，印章是麗普公司刻的。
    理      由
甲、程序方面：
    本件被告甲○○未於最後言詞辯論期日到場，核無民事訴訟法第三百八十六條所
    列各款情形，應依原告之聲請，由其一造辯論而為判決。
乙、得心證之理由：
一、本件原告起訴主張麗普公司以被告丙○○為連帶保證人，於八十八年四月二十九
    日向原告借用系爭借款二百萬元，清償期為八十九年四月二十九日，詎屆清償期
    後，利息僅繳至八十九年三月三十一日止，而其餘被告則於八十五年六月十三日
    立具保證書，約定麗普公司對原告之債務在三千一百萬元限額內負連帶清償責任
    ，爰依連帶保證之法律關係提起本件訴訟等語，被告丙○○辯以上開借據上之連
    帶保證人「丙○○」並非其之筆跡，借據上之印章係麗普公司負責人陳榮和利用
    其以前存放在麗普公司疏未收回之印章，無權代理所蓋，其未為本件借款之保證
    人，不能單憑相同之印章遽認其應負表現代理之責，又原告未經其同意，允許麗
    普公司延期清償，依民法第七百五十五條規定，自不負保證之責等語，而被告甲○○、戊○○則分別以：保證書上對保欄簽名是其所簽的，在麗普公司上班十幾
    年，麗普公司刻章，是簽字時才知道，及於八十五年六月十四日，因當時麗普公
    司負責人陳榮和向原告申請信用狀，要求其擔保，基於與陳榮和之交情即予答應
    ，保證書上對保欄簽名是我簽的，印章是麗普公司刻的等語，資為抗辯。
二、經查麗普公司以被告丙○○為連帶保證人，於八十八年四月二十九日向原告借用
    系爭借款二百萬元，清償期為八十九年四月二十九日，屆清償期後，利息僅繳至
    八十九年三月三十一日止，被告甲○○、戊○○則於八十五年六月十三日立具保
    證書，約定麗普公司對原告之債務在三千一百萬元限額內負連帶清償責任等情，
    有原告提出之借據、授信約定書、約定書及保證書為證，雖被告三人分別以前詞
    置辯，然：
（一）被告甲○○、戊○○雖辯以：系爭借款保證書上之印章係由麗普公司所刻，惟
      其等均自認保證書對保欄上之簽名係其等所親簽（見本院八十九年八月二十一
      日言詞辯論筆錄），且據證人即麗普公司負責人陳榮和於本院審理時，到庭證
      稱：「（本件借款）他們應該知道，因為印章放在公司那裡，而公司會繼續借
      錢」、「印章是他們自己帶來的，還是公司刻的我記不清楚，如果是公司刻的
      一定有經過他們同意。」等語（見本院八十九年九月二十五日言詞辯論筆錄）
      ，顯見被告甲○○、戊○○擔任系爭借款之連帶保證人，係經其等之同意甚明
      ，被告甲○○、戊○○自應負系爭借款之連帶保證之責。
（二）另有關被告丙○○部分，經核系爭借款之八十八年四月二十九日借據上被告丙○○之印章，與於七十年六月二十六日約定書上及印鑑卡上被告丙○○所蓋之
      印章相符，此有借據、約定書及印鑑卡在卷可憑，且為被告丙○○所不爭執，
      雖被告丙○○辯稱：上開借據之連帶保證人「丙○○」並非其之筆跡，借據上
      之印章係麗普公司負責人陳榮和利用其以前存放在麗普公司疏未收回之印章，
      無權代理所蓋等語，證人即麗普公司負責人陳榮和亦證稱：當初借錢丙○○知
      道，但後來換單他可能不知道等語（見本院八十九年九月二十五日言詞辯論筆
      錄），依民法第一百六十九條規定：由自己之行為表示以代理權授與他人，或
      知他人表示為其代理人而不為反對之表示者，對於第三人應負授權人之責任。
      但第三人明知其無代理權或可得而知者，不在此限。又本人就他人以其名義與
      第三人所為之代理行為，應負授權人之責任者，須以他人所為之代理行為，係
      在其曾經表示授與他人代理權之範圍內為其前提要件，最高法院四十年台上字
      第一二八一號著有判例，本件被告丙○○，如前所述，曾經同意以上開之印章
      擔任麗普公司向原告借款之連帶保證人，並以之為彼此往來之印鑑章，茲麗普
      公司又將該印章蓋於系爭借款之借據上，以為其向原告借款之連帶保證人，屬
      於被告丙○○曾經表示授與他人代理權之範圍內，依上說明，被告丙○○自應
      負表現代理之責，至被告丙○○所引最高法院七十台上字第六五七號判例，係
      指持有印章之他人，將該印章用於受託辦理之特定事項之外，如由本人負表現
      代理授權人之責未免過苛而言，與本件情形並不相同，被告丙○○此部分之所
      辯，顯有誤會，附此明。
（三）綜上，被告三人均應負系爭借款之連帶保證之責。
三、從而，原告依連帶保證契約請求被告連帶給付借款二百萬元，及如主文第一項所
    示之利息、違約金為有理由，應予准許。
四、本件事證已臻明確，兩造其餘主張、陳述及所提之證據，均與本件判決結果不生
    影響，爰毋庸再予審酌，併此敘明。
丙、結論：
    本件原告之訴為有理由，依民事訴訟法第三百八十五條第一項前段、第八十五條
    第二項，判決如主文。
中      華      民      國    八十九    年     十二     月    二十九    日
                              民事第三庭法      官  陳邦豪
右為正本係照原本作成
如對本判決上訴，須於判決送達後廿日內向本院提出上訴狀
中      華      民      國    八十九    年     十二     月    二十九    日
                                        法院書記官  高秋芬


司法院資訊處製作；財團法人民間司法改革基金會備份。
